【裁判字號】    95,訴,614
【裁判日期】    950906
【裁判案由】    確認會議決議無效
【裁判全文】
臺灣臺南地方法院民事判決               95年度訴字第614號
原      告  乙○○
被      告  台南市大林新城國宅社區管理委員會
法定代理人  甲○○
上當事人間請求確認會議決議無效事件，經本院於民國95年8月
23日言詞辯論終結，判決如下：
    主      文
原告之訴駁回。
訴訟費用由原告負擔。
    事實及理由
一、原告起訴主張：
  (一)緣原告為台南市○○路○段150號台南市大林新城國宅社區之
    住戶，原告母親康翠英為該社區之區分所有權人，被告為該
    社區之管理委員會。大林新城國宅社區性質屬國民住宅，依
    國民住宅條例第1條後段規定，該條例未規定者，適用其他
    有關法律之規定，故縱使國民住宅條例中未明定管理組織之
    會議召集程序及決議方法，被告亦應依其他有關之法律規定
    ，來召集總會會議，要無謂無規範即可任意為之。大林新城
    國宅社區之性質與公寓大廈無異，僅不過起造人及住戶資格
    較公寓大廈有不同之限制，其餘公共事務之管理維護及住戶
    管理維護費用之收取，均與公寓大廈管理條例之規定類同，
    是故就社區管理言，國民住宅條例未規定事項，公寓大廈管
    理條例之規定應可適用。故原告主張大林新城國宅社區應適
    用公寓大廈管理條例之規定，召開區分所有權人會議選出管
    理委員後所成立之管理委員會始為合法。惟該社區六年來並
    未召開過區分所有權人會議，被告管理委員會所組成之管理
    委員既均非經合法區分所有權人會議選出，則其委員資格及
    管理委員會之組成即均不合法，不能代表大林新城國宅社區
    。
  (二)再者，依照公寓大廈管理條例第25條及第28條之規定，區分
    所有權人會議之召集，有其一定之程序，其中會議召開之召
    集人資格及通知會議召開應有之通知期限，均有明確規範，
    而管理委員之選任，依照同條例第29條之規定：依區分所有
    權人會議決議或規約之規定辦理。被告身為管理組織，未定
    期召開區分所有權人會議，制定規約，依法行事，反多以本
    社區為國宅，不適用公寓大廈管理條例為由任意行事，實已
    侵犯多數住戶之權益。縱使被告不願意以公寓大廈管理條例
    規定行事，亦應遵守民法第51、52條之規定。惟被告於民國
    95年2月14日張貼公告訂於同年月18日選舉管理委員，其公
    告日至選舉日僅僅四日，其程序明顯違反公寓大廈管理條例
    第30條「區分所有權人會議，應由召集人於開會前10日以書
    面載明開會內容，通知區分所有權人」之規定。又依民法第
    50條第2項規定：管理組織之成員應於總會會議決議。被告
    迄今未召集總會，僅以公告選舉管理委員，其違法事證至明
    。原告曾以台南永康網寮郵局第325號存證信函要求閱覽本
    屆委員會當選之會議記錄及會議簽名冊，均遭不理，為保權
    益，為此依據民法第56條之規定請求撤銷被告95年度總會會
    議決議及管理委員資格因總會之決議不存在而無效之訴，並
    聲明：
    1.請求確認被告95年度總會會議因無效而不存在。
    2.被告管理組織之委員選任資格因總會會議不存在而無效，
      以及確認被告組織不合法。
  (三)對被告抗辯所為之陳述：
    1.被告於本院95年度南小字第1082號請求給付管理費之準備
      書狀第4點謂：「本會每屆都有些議題需區分所有權人大
      會討論通過，都因出席簽到蓋章法定人數不足而流會，因
      而常有出席者不滿，也無可奈何！」既然被告自認區分所
      有權人會議每屆都流會，表示被告從未開過合法的區分所
      有權人會議，沒有區分所有權人會議，哪來大林新城國宅
      社區住戶委員會規約？沒有規約，何來選舉辦法？因此依
      據被告非法的委員選舉辦法選出的委員當然無效。
    2.依據最高行政法院89年度裁字第1325號裁定指出：「備查
      僅是一種觀念通知，並未產生任何公法上法律效果，而主
      管機關亦無准否其備查之權限。」被告稱原來的主任委員
      向台南市政府發文請准備查所謂的第三屆委員當選名冊，
      而台南市政府業已准予備查，然台南市政府的准予備查應
      僅是知悉之謂，因為公文既然已經收受，並沒有「未予知
      悉」之可言，並不能以此證明被告之委員選舉合法。
    3.依照公寓大廈管理規約範本85年5月27日內政部台85內營
      字第8572700號函訂定第5條「主任委員、副主任委員及財
      務委員限由區分所有權人任之」及第7條第5項「主任委員
      、副主任委員、財務委員喪失區分所有權人資格者即當然
      解任」。又依據被告所稱之選舉辦法公告事項第9點，亦
      記載非本社區之區分所有權人不得為委員會委員。被告法
      定代理人甲○○並非區分所有權人，其女兒吳玉梅才是台
      南市○○路○段164巷11號2樓之2房屋之所有權人，甲○○
      也未曾為該建物之區分所有權人，依據上開規定，其連被
      選舉委員的資格都沒有，當然更不具主任委員資格，其為
      被告之法定代理人並不適格。
    4.退步言之，縱使選舉有效，依被告提出之委員選舉辦法公
      告事項三「自參選人登記日起，積欠管理費達三期以上者
      ，不得參加管理委員選舉」，被告沒有合法的區分所有權
      人會議，本來無權收取管理費，居然用這種非法的委員選
      舉辦法限制住戶的參選權，等於剝奪社員的固有權。我國
      學者認為「須承認社員之固有權，以禁止總會依其決議任
      意剝奪其權利。我民法雖未設明文規定，但社團本質上，
      應予承認。」被告違反民法的選舉，構成選舉無效的事由
      。
    5.被告所言有關臨時管理委員會、後來的管理委員會及管理
      委員的產生方式，均已違反管理維護辦理補充規定第2點
      之規定，依該規定，台南市政府國宅局應先行輔導住戶互
      選成立籌備管理委員會，亦即須由住戶互選成立，如何能
      以逕行指定鄰長擔任管理委員？此作法明顯違法。因此該
      籌備委員會從一開始就違法。嗣後臨時管理委員會於91年
      7月間自稱改為大林新城國宅社區管理委員會，除了規約
      外，並訂有選舉辦法。此乃引用公寓大廈管理條例施行細
      則第2條定之結果，規約依照公寓大廈管理條例第3條第1
      項第12款規定必須經過區分所有權人會議通過決議，而選
      舉辦法必須規定在規約中，總之，這兩項都必須經區分所
      有權人會議通過才合法，而大林新城國宅社區從未召開過
      合法的區分所有權人會議已如前述，且為被告所自承，因
      此繼之之管理委員會也屬違法。
二、被告則請求駁回原告之訴，並以下列情詞置辯：
  (一)被告並沒有故意不依公寓大廈管理條例之規定辦理，實因大
    林新城國宅社區是屬於舊眷村改建而成的國宅，戶數眾多，
    很多住戶並未實際居住該處，被告雖曾召開兩次會議，然均
    因無法達到公寓大廈管理條例規定之門檻召開合法之區分所
    有權人會議，以致目前仍無法依據公寓大廈管理條例之規定
    成立管理委員會，故大林新城國宅社區尚無該條例之適用，
    仍應適用國民住宅管理條例及其相關規定。
  (二)大林新城國宅社區在89年2月11日的時候，曾經台南市政府
    輔導成立臨時管理委員會，當時有台南市議會人員、台南市
    警察局第六分局、南區區公所、空軍443聯隊及大林新城國
    宅自治會人員參與該次會議。該次會議結論係由台南市政府
    都市發展局指派各棟鄰里長擔任臨時管理委員會之首任委員
    ，成立正式的臨時管理委員會，此有台南市政府都發局89年
    2月22日89南都局住字第01823號函為證。開完會之後，當時
    的臨時委員參照公寓大廈管理條例之規定及精神，草擬了一
    份規約，並提出第一次區分所有權人會議討論，修正成立新
    的住戶規約，並報市政府備查。
  (三)被告在95年1月3日上午9時有由第二屆管理委員會召開第二
    屆第22次定期會議，因二年任期將屆滿，會議中有決議公佈
    第三屆委員選舉執行細則，並自即日起公佈於各棟佈告欄，
    隨即公告第三屆委員選舉辦法，參選人登記自95年1月9日起
    至95年1月18日止，候選人號次抽籤於95年2月6日上午10時
    在管理委員會辦公室，投票日期及開票日期為95年2月18日
    ，投開票地點為新生里托兒所，此都有會議記錄及第三屆委
    員選舉辦法可佐。選舉委員完成後，即於95年2月21日發函
    台南市政府都發局都市更新課准予備查，台南市政府並於95
    年3月9日以南市都更字第09516012450號最速件准予備查，
    故第三屆管理委員會之委員、正副主任委員及各組組長之產
    生，一切均合法有效。至於原告所稱被告於95年2月14日所
    張貼之公告，其主要內容係要再次提醒區分所有權人於95年
    2月18日上午9時至12 時於新生里托兒所投開票，行動不方
    便者或長者得委託承購人之直系親屬攜帶國民身分證、印章
    或填具委託書代為投票這點而已，並無違反任何規則，原告
    主張被告係於95年2月14日才公告第三屆委員之選舉事宜，
    顯有誤會。
  (四)終其原因，係因原告屢以「管委會成立不合法、無效而不存
    在」為由，拒繳管理費，因其積欠多期管理費未繳，兩造現
    於他案（95年度南小字第1082號）訴訟中，原告也曾於90年
    間因積欠管理費被判敗訴，當時法院並未判定委員會成立不
    合法，事隔5年，自不能僅以原告個人認定無效而不存在。
三、本院之判斷：
  (一)有關原告主張被告法定代理人甲○○並非大林新城國宅社區
    之區分所有權人，不符合被告所稱「大林新城國宅社區管理
    委員會第三屆委員選舉辦法」公告事項第9點「有左列情事
    之一，不得為委員會委員。(一)非本社區之區分所有權人（本
    條款嘉藥科技大學除外）。」之規定，並無具備被選舉人之
    資格，更不具主任委員資格，其為被告之法定代理人並不適
    格乙節，惟查，依據台南市政府95年3月3日南市都更字第09
    516009660號函附大林新城國宅社區管理委員選舉與當選名
    冊，以及同府95年3月9日南市都更字第09516012450號准予
    備查函，自形式上觀之，被告法定代理人甲○○為被告現任
    主任委員自應具法定代理人資格；至原告所稱甲○○並非區
    分所有權人，依據前開選舉辦法公告事項第9點，連被選舉
    委員的資格都沒有等語，應係對該選舉辦法有所誤解，經核
    該選舉辦法第2點前段已對候選人之資格規定如次：「候選
    人需在選舉區內設有戶籍且有居住滿三個月事實之國宅承購
    人或其戶籍內與承購人之配偶及共同生活已成年（年滿二十
    歲）之直系親屬，每戶以一人為限（嘉藥由該校自行推選三
    名）…」，因此，被告選舉辦法關於候選人之資格應將第2
    點與第9點一併認定，亦即應從第2點來認定承購戶（如已因
    轉售取得者則為區分所有權人）本人或同戶籍之配偶或成年
    直系親屬均具有候選人之資格，而第9點第1項則是排除一般
    租用或借用之人之候選人資格（但不包括向內政部承租整棟
    者），而非排除承購戶本人或同戶籍之配偶或成年直系親屬
    之候選人資格，原告就此應有所誤解，是原告主張被告法定
    代理人甲○○不具被告法定代理人資格等語，應非可採，合
    先敘明。
  (二)按「確認法律關係之訴，非原告有即受確認判決之法律上利
    益者，不得提起之；確認證書真偽或為法律關係基礎事實存
    否之訴亦同。前項確認法律關係基礎事實存否之訴，以原告
    不能提起他訴訟者為限。」民事訴訟法第247條第1、2項定
    有明文。又「民事訴訟法第247條所謂即受確認判決之法律
    上利益，係指法律關係之存否不明確，致原告在私法上之地
    位有受侵害之危險，而此項危險得以對於被告之確認判決除
    去而言。」最高法院42年台上字第1031號判例可資參照。又
    「所謂法律關係之存否不明確，係指法律關係之存否處於不
    明確之狀態，而當事人兩造就其存否發生爭執者而言。法律
    關係之存否為兩造所不爭執者，則不許提起確認之訴」（最
    高法院70年台上字第2792號判決參照）。因確認訴訟欠缺權
    利保護要件，法院應駁回原告之訴，本院茲就原告所欲確認
    之標的，先予分別審酌是否具備權利保護要件如次：
    1.原告請求確認被告95年度總會會議因無效而不存在部分：
      原告主張被告並未依照公寓大廈管理條例第25條及第28條
      之規定，召開區分所有權人會議選舉管理委員，僅以公告
      選舉管理委員等語，為被告所不爭執，因此，兩造均對無
      所謂「95年度總會會議」存在一節無異議，且依據兩造所
      提出之訴訟資料，被告亦無「未開會而有虛擬會議記錄」
      之情形，並無須透過確認訴訟將該形式存在除去危險之必
      要，因此，依據上述法律意旨，原告請求確認被告95年度
      總會會議因無效而不存在部分，因兩造就其存否並無發生
      爭執，而不許提起，原告此部分之請求，欠缺權利保護要
      件，非可准許。
    2.被告管理組織之委員選任資格因總會會議不存在而無效以
      及確認被告組織不合法部分：經核原告此部分欲訴請確認
      者乃係「事實問題」，並非「法律關係」，依上所述，原
      則上不得提起，而原告亦未陳明被告管理組織之委員選任
      資格無效以及被告組織不合法等事實係何種法律關係之基
      礎事實，自難認其驟而起訴請求確認此二事實為合法。又
      原告並非區分所有權人，而區分所有權人與社區管理委員
      會最密切之關係在於管理費之繳納，因此，原告非區分所
      有權人自不負繳納管理費之義務，從而，更難認原告有提
      起確認被告管理組織之委員選任資格無效以及被告組織不
      合法之確認利益。
  (三)又原告主張被告社區雖係國宅，惟依國民住宅條例第1條後
    段規定，該條例未規定者，適用其他有關法律之規定，故縱
    使國民住宅條例中未明定管理組織之會議召集程序及決議方
    法，被告亦應依其他有關之法律規定，所以應適用公寓大廈
    管理條例之規定，召開區分所有權人會議選出管理委員後所
    成立之管理委員會始為合法等語，惟查，管理委員職責係負
    責社區之管理維護，因此，如何選出管理委員自亦屬於社區
    管理維護之一環，自不能將選舉管理委員與其他社區管理維
    護之規範法令割裂適用。而國民住宅社區之管理維護究竟應
    依何法令，原有不同見解，惟國民住宅條例於94年1月26日
    修正時業已將此問題以立法方式為明確之宣示，該條例第18
    -1條規定：本條例中華民國九十四年一月四日修正之條文施
    行前之國民住宅社區依公寓大廈管理條例成立管理委員會或
    推選管理負責人及完成報備後，直轄市、縣（市）政府應將
    既有國民住宅管理維護基金提撥該社區作為公共基金，不適
    用公寓大廈管理條例第十八條第一項第一款規定。前項國民
    住宅管理維護基金之提撥期限，由內政部定之；其提撥金額
    、方式、移交申請條件及程序等事項之規定，由直轄市及縣
    （市）政府定之。國民住宅管理維護基金未提撥前，第一項
    國民住宅社區之管理維護，仍依本條例中華民國九十四年一
    月四日修正之條文施行前之規定辦理。考此增訂條文立法理
    由第四點為：在本條例修正後，國民住宅社區未及依照公寓
    大廈管理條例成立管委會或推選管理負責人及申請提撥國民
    住宅管理維護基金前的過渡期，國民住宅社區之管理維護責
    任仍依照本條例修正前之規定繼續辦理等語，堪認立法者並
    未強要所有國民住宅社區須立即改依公寓大廈管理條例成立
    管理委員會，仍允許依原來國民住宅條例相關法令成立管理
    委員會，內政部營建署95年7月7日營署宅字第0952910714號
    函亦採相同見解，有該函在卷可查，是原告堅稱被告之管理
    委員非依公寓大廈管理條例選出、被告管理委員會非依公寓
    大廈管理條例組成即屬非法云云，自屬於法無據，而非可採
    。
  (四)綜上所述，本件原告請求確認被告95年度總會會議因無效而
    不存在，及確認被告管理組織之委員選任資格因總會會議不
    存在而無效，以及確認被告組織不合法，難謂正當，不應准
    許。
四、本件為判決之基礎已臻明確，兩造其餘主張陳述核與判決結
    果無影響，爰不予一一論述，附此敘明。
五、結論：本件原告之訴為無理由，依民事訴訟法第78條，判決
    如主文。
中    華    民    國    95    年    9     月    6     日
                  民事第二庭    法  官  張家瑛
以上正本係照原本作成。
如對本判決上訴，須於判決送達後20日內向本院提出上訴狀。
中    華    民    國    95    年    9     月    6     日
                                書記官  蔡蘭櫻


司法院資訊處製作；財團法人民間司法改革基金會備份。
